【裁判字號】    98,訴,69
【裁判日期】    980616
【裁判案由】    拆屋還地
【裁判全文】
臺灣苗栗地方法院民事判決                98年度訴字第69號
原      告  甲○○
                      30號
訴訟代理人  乙○○
被      告  丙○○
                      巷11號.
訴訟代理人  丁○○
上列當事人間請求拆屋還地事件，本院於民國98年6 月11日言詞
辯論終結，判決如下：
    主  文
被告應將坐落苗栗縣竹南鎮○○段○○段六六五地號及六七二地
號土地上如附圖所示編號B 、面積八點四平方公尺及編號D 、面
積三點三四平方公尺之建築物拆除後，將土地返還予原告。
訴訟費用由被告負擔。
本判決於原告以新台幣貳拾捌萬伍仟元為被告供擔保後，得假執
行。
    事  實
一、原告起訴主張：坐落苗栗縣竹南鎮○○段○○段第665 、67
    2 地號土地（下稱系爭土地）為原告所有，相鄰之同段664
    、673 地號土地及其上、門牌號碼苗栗縣竹南鎮○○里○ 鄰
    ○○路162 號之未辦保存登記房屋（下稱系爭房屋）為被告
    所有。詎被告未經原告同意，亦無正當權源，即於系爭土地
    上無權占用如竹南地政事務所民國98年4 月8 日土地複丈成
    果圖（下稱附圖）所示編號B 及D 部分土地以建築系爭房屋
    。經原告催請被告拆除上開無權占用部分之系爭房屋並返還
    土地，均未獲置理，為此依民法第767 條之規定，請求被告
    拆屋還地。並聲明：(1)被告應將坐落苗栗縣竹南鎮○○段○
    ○段665 地號及67 2地號土地上如附圖所示編號B 、面積8.
    4 平方公尺及編號D 、面積3.34平方公尺之房屋拆除，並將
    土地返還原告；(2)願供擔保，請准宣告假執行。
二、被告則以：系爭房屋自70幾年購買至今，面積均為38平方公
    尺，從未變更或移動，自無占用系爭土地之可能。而被告對
    97年間竹南地政事務所對其所有、與系爭2 筆土地相鄰之同
    段664 、673 號土地之鑑界結果申請再鑑界，經縣政府指派
    頭份地政派員測量結果，發現有地籍調查表界址位置與地籍
    圖現況不符之情，遂由竹南地政事務所召開協調會，結論為
    因無法確認牆壁未移動，致不能依地籍調查表辦理更正。而
    系爭房屋於地籍調查表製作前即已興建，面積亦未增加，可
    證被告並無占用系爭土地之可能等語置辯。並聲明：原告之
    訴駁回。
    理  由
一、按訴狀送達後，原告不得將原訴變更或追加他訴。但不變更
    訴訟標的，而補充或更正事實上或法律上之陳述者，非為訴
    之變更或追加；民事訴訟法第256 條定有明文。原告原訴之
    聲明為：(1)被告應將座落苗栗縣竹南鎮○○段○○段665 地
    號土地上，如附圖黃色部分所示面積5.59平方公尺地上物拆
    除，並將土地返還原告；(2)被告應將同段672 地號土地上，
    如附圖黃色部分所示面積2.29平方公尺地上物拆除，並將土
    地返還原告。嗣於98年5 月12日具狀變更訴之聲明為：被告
    應將坐落苗栗縣竹南鎮○○段○○段665 地號及672 地號土
    地上如附圖所示編號B 、面積8.4 平方公尺及編號D 、面積
    3.34平方公尺之房屋拆除，並將土地返還原告（卷第80頁）
    。核屬補充或更正事實上或法律上之陳述，揆諸前揭規定，
    應予准許。
二、本院於98年3 月18日協同兩造及竹南地政事務所測量人員至
    現場履勘，經測量結果系爭房屋分別占用系爭665 地號土地
    上如附圖所示編號B 部分、面積8.4 平方公尺及系爭672 地
    號土地上如附圖所示編號D 部分、面積3.34平方公尺，有本
    院勘驗筆錄、現場照片及竹南地政土地事務所製作之附圖（
    即土地複丈成果圖）等件附卷足參（卷第44至50頁、53頁）
    。是原告主張被告所有之系爭房屋占用其所有之系爭土地乙
    節，堪信為真實。
三、本院為行集中審理協同兩造協議並簡化爭點整理如下：
（一）不爭執事項：
      系爭665 、672 地號土地為原告所有。系爭房屋（門牌號
      碼為苗栗縣竹南鎮○○里○ 鄰○○路162 號）為未辦保存
      登記之建物，已因繼承而變更納稅義務人為被告，被告為
      系爭房屋之事實上處分權人。
（二）爭執事項：
      被告是否無權占用原告所有之系爭665 、672 地號土地，
      而應拆除系爭房屋並返還土地？
四、爭點：被告是否無權占用原告所有之系爭665 、672 地號土
    地，而應拆除系爭房屋並返還土地？
（一）按所有人對於無權占有或侵奪其所有物者，得請求返還之
      ；民法第767 條前段定有明文。是土地所有權人基於物上
      請求權，對於無權占有或侵奪其土地者，可行使民法第76
      7 條前段規定之所有物返還請求權，請求無權占有人返還
      占有土地，並拆除其上地上物。次按房屋之拆除為一種事
      實上之處分；未保存登記不動產之受讓人，法律上雖未取
      得所有權，但仍取得事實上之處分權，受讓人自有拆屋之
      權能（最高法院80年度台上字第2516號判決意旨參照）。
      被告既為系爭房屋之事實上處分權人，自有拆屋之權能，
      是原告請求被告拆屋還地，自無不合。
（二）被告抗辯地籍調查表界址位置與地籍圖現況不符，且系爭
      房屋自建築完成後皆未移動，是無發生占用系爭土地之可
      能，而請求再次鑑界云云，並提出頭份地政97年7 月8 日
      頭地二字第0970004668號函、竹南地政97年7 月29日南地
      所二字第0970006453號函及97年8 月15日南地所二字第09
      70007431號函、協調會記錄等件為證（卷第67至69頁）。
      參以上開資料，固可證明同段664 、673 、665 地號土地
      之地籍調查表與地籍圖現況不一致之情，但並不因此即得
      謂地籍圖有誤，且現行有效之地籍圖並未經法定程序撤銷
      或更正，故於判斷系爭房屋有無越界占用系爭土地，自仍
      當以現存之地籍圖為斷甚明。況竹南地政事務所召開之協
      調會無法獲得結論後，頭份地政事務所業於97年10月2 日
      發函通知被告：同段664 、673 地號土地再鑑界案，經苗
      栗縣政府指派本所資深測量員會同檢測結果，核與第一次
      鑑界結果相符等語（卷第70頁）。足證系爭土地與同段66
      4 、673 地號土地相鄰之界址應以地籍圖上之標示為準確
      ；益證系爭房屋確實占用系爭土地無疑。又縱使系爭房屋
      自建築完成後從未移動，亦有可能於建築當時即已占用系
      爭土地，是被告據此抗辯無占用系爭土地之可能云云，已
      無足取。另被告並未具體指摘及提出事證證明本件測量有
      何技術上或計算上之疏失致測量結果錯誤之情事，自不得
      僅因測量結果對其不利而請求再次測量。此外，被告復未
      舉證證明其有何正當權源得以占用系爭土地，故其無權占
      用系爭土地乙節，已堪認定。從而，原告本於所有權人之
      地位，請求系爭房屋之事實上處分權人即被告拆屋還地，
      自屬有據。
（三）綜上所述，被告所有之系爭房屋無權占用系爭土地，是原
      告依民法第767 條之規定，請求被告應將系爭土地上如附
      圖所示編號B 、面積8.4 平方公尺及編號D 、面積3.34平
      方公尺土地上之系爭房屋拆除後，將土地返還原告，為有
      理由，應予准許。
五、原告陳明願供擔保，請准宣告假執行，經核並無不合，爰酌
    定相當之擔保金額准許之。
六、本件事證已臻明確，兩造其餘攻擊防禦方法及舉證，經核均
    與判決結果無影響，爰無庸逐一論述，附此敘明。
七、據上論結，本件原告之訴為有理由，依民事訴訟法第78條，
    判決如主文。
中    華    民    國    98    年    6     月    16    日
                  民事庭法  官  黃怡玲
以上正本係照原本作成。
如對本判決不服，須於判決送達後20日內向本院提出上訴狀（須
附繕本）。
                        書記官  孫銘宏
中    華    民    國    98    年    6     月    16    日


司法院資訊處製作；財團法人民間司法改革基金會備份。
